【裁判字號】    97,訴,1918
【裁判日期】    981030
【裁判案由】    違反森林法等
【裁判全文】
臺灣高雄地方法院刑事判決              97年度訴字第1918號
公  訴  人  臺灣高雄地方法院檢察署檢察官
被      告  甲○○
                      號
上列被告因違反森林法等案件，經檢察官提起公訴（97年度偵字
第32672號），本院判決如下：
    主  文
甲○○無罪。
    理  由
一、公訴意旨略以：被告甲○○以其不知情之女兒林芳琪（業經
    不起訴處分確定）名義，於民國91年9 月13日，向行政院農
    業委員會林務局屏東林區管理處（下稱屏東林管處）六龜工
    作站申請核准在國有林地荖濃溪事業區第104 林班地租地（
    0.88公頃）內興建工寮66平方公尺，於91年11月21日完工，
    於92年4 月23日經屏東林管處六龜工作站准予核備。其明知
    所承租土地之面積僅如上述所載，不得越界占有，竟意圖為
    自己不法之利益，自92年3 月間某日起，越界占用林務局所
    管理之前開國有林地，擅自擴建工寮達180 平方公尺（如卷
    內工寮實測位置圖所示編號5 、6 、7 、8 所包含之區域）
    。嗣於94年10月19日，屏東林管處六龜工作站測量後發現，
    上開工寮非位在其原承租地內。因認被告甲○○涉犯森林法
    第51條第1 項擅自占用他人林地罪嫌等語。
二、按犯罪事實應依證據認定之，無證據不得認定犯罪事實；不
    能證明被告犯罪者，應諭知無罪之判決，刑事訴訟法第154
    條第2項、第301條第1項分別定有明文。又事實之認定，應
    憑證據，如未能發現相當證據，或證據不足以證明，自不能
    以推測或擬制之方法，為裁判基礎（最高法院40年台上字第
    86號判例參照）。而告訴人之告訴，係以使被告受刑事訴追
    為目的，是其陳述是否與事實相符，仍應調查其他證據以資
    審認（最高法院52年台上字第1300號判例參照）。另認定犯
    罪事實所憑之證據，雖不以直接證據為限，間接證據亦包括
    在內；然而無論直接或間接證據，其為訴訟上之證明，須於
    通常一般之人不致有所懷疑，而得確信其為真實之程度者，
    始得據為有罪之認定，倘其證明尚未達到此一程度，而有合
    理之懷疑存在時，即無從為有罪之認定（最高法院76年台上
    字第4986號判例參照）。再者，刑事訴訟法第161條第1項明
    定：檢察官就被告犯罪事實，應負舉證責任，並指出證明之
    方法。依此，檢察官對於起訴之犯罪事實，應負提出證據及
    說服之實質舉證責任。倘其所提出之證據，不足為被告有罪
    之積極證明，或其指出證明之方法，無從說服法院形成被告
    有罪之心證，基於無罪推定之原則，自應為被告無罪判決之
    諭知（最高法院92年台上字第128號判例意旨參照）。
三、證據能力部分：
    次按被告以外之人於審判外之陳述，雖不符刑事訴訟法第
    159條之1至第159條之4之規定，而經當事人於審判程序同意
    作為證據，法院審酌該言詞陳述或書面陳述作成時之情況，
    認為適當者，亦得為證據，刑事訴訟法第159條之5第1項定
    有明文。被告甲○○及檢察官均對本院所引用下列證據，同
    意作為本案證據使用，本院審酌各該證據作成之情況，並無
    不法取供等非任意性情況，認為適當，爰依上開規定作為證
    據。
四、公訴意旨認被告甲○○涉犯前揭罪嫌，無非係以證人魯威廷
    於警詢及偵查之證述、被告甲○○於警詢及偵查之供述、國
    有林地出租造林契約書、工寮實測位置圖、空照圖、現場照
    片等為據。訊據被告甲○○固坦認本案工寮及擴建部分實際
    興建位置非在其女林芳琪租地範圍內，惟堅詞否認有何有違
    反森林法之犯行，辯稱：我在興建工寮及擴建部分時是認為
    所興建位置在承租土地範圍內，事後才知道超出承租範圍等
    語。經查：
(一)、被告甲○○代理其女兒林芳琪向屏東林管處承租國有林地荖
    濃溪事業區第104 林班地租地（0.88公頃），期間自90年7
    月16日起至93年12月31日止，並向屏東林管處六龜工作站申
    請核准在租地內興建工寮66平方公尺，於91年11月21日完工
    ，且於92年4 月23日經屏東林管處六龜工作站准予核備，另
    被告甲○○自92年6 月間某日起，復擴建前開工寮達180 平
    方公尺，而上開工寮及擴建部分經測量後發現均非在承租範
    圍內等情，有國有林地出租造林契約書、空照圖、現場照片
    、工寮實測位置圖、屏東林區管理處六龜工作站92年4 月23
    日92六業字第1260號函在卷足稽（見警卷一第13至26頁、本
    院審訴卷第79頁），且為被告甲○○肯認無訛，此部分事實
    至屬明確。
(二)、證人乙○○於本院審理時具結證稱：本案承租土地大概範圍
    我知道，承租土地上只有一個地方比較適合蓋工寮，被告甲
    ○○向我二哥買了本案土地後，有叫我去指界，看何處比較
    適合蓋工寮，我就跟他說只有平台這個地方比較適合蓋工寮
    ，被告甲○○代理申建工寮，事前有徵詢我地點，我有協助
    指定位置，我小時候就在本案承租土地生活，地形地勢我都
    熟識，所以去指界，我是有告訴被告甲○○他搭建工寮的地
    方應該是承租土地的範圍內，因為那個地方我們有種植很大
    棵的龍眼樹，以此為判斷標準，工寮所蓋廚房衛浴廁所並未
    超出龍眼樹的邊界等語綦詳（見本院卷第88至92頁）；另證
    人丁○○於本院審理時亦具結證述：承租人提出申請，申請
    資料送到工作站，由現場林班巡視人員與申請人到現場勘查
    ，勘查後如無問題，工作站就會將申請資料送到管理處，連
    同申請人所作的簡易水土保持申報資料送縣政府，縣政府會
    擇定日期邀管理處、工作站人員及申請人一同到現場看水土
    保持部分，如無問題，我們就核准申請人施工興建，本案申
    請過程沒有問題。林務局林班地都沒有地籍，都是靠現場指
    界，被告甲○○蓋完工寮後我們還不知道是在承租地外，後
    來因為被告甲○○有擴建，我們要求他拆除才知道整個工寮
    都在承租地外。是被告甲○○主動告知，我們才知道工寮蓋
    在承租範圍外。本案就我而言，我無法判斷該工寮是在承租
    範圍內或範圍外等語（見本院卷第93至92頁）。又證人丙○
    ○於本院審理時亦具結證述：被告甲○○原來申請的位置我
    們送去縣政府時，縣政府說該地會危及生命安全，後來才准
    許被告甲○○現在蓋工寮的地方，所以現在工寮的地方有經
    過申請。當時依據現場種植的樹種及地形研判所搭建工寮的
    位置係在承租地內，我去會勘時，就我的認知，工寮是在承
    租地內等語明確（見本院卷第98至100 頁）。是依上開證人
    所述，有關本案所興建工寮確經過申請程序並准予核備，興
    建之前係由乙○○幫忙指界，且林管處六龜工作站人員丙○
    ○於現場勘查時亦認為被告甲○○實際興建工寮位置是在承
    租地內等情，堪可認定；再參佐本件興建工寮及擴建部分均
    係在原承租承租土地旁邊（工寮實測位置圖所示編號5 、6
    、7 、8 所包含之區域，見警卷一第17頁）及林芳琪係於90
    年7 月16日才開始承租本案土地，且從小居住於上揭土地之
    乙○○及承辦本案勘查人員均無法辨別實際興建工寮位置已
    超出承租地範圍外等情，是被告甲○○辯稱當時剛承租該土
    地，因有乙○○指界，故認為其興建工寮及擴建部分之位置
    是在承租土地範圍內，應為可採。
(三)、按以所有竹、木為目的，於他人之土地有租賃權者，於森林
    法適用上視為森林所有人，森林法第4條定有明文；又按森
    林法第51條第1項規定，於他人森林內，擅自墾植或設置工
    作物，應受刑事處罰，可見依該條構成要件觀之，如在自己
    森林內（森林所有人）墾植或設置工作物，或經他人同意而
    於他人森林內墾植或設置工作物等情，均不構成犯罪。又森
    林法第51條第1項所規定之於他人森林內，擅自墾殖或占用
    者，乃刑法第320條第2項之特別規定，為故意犯，必行為人
    具備為自己或第三人不法利益之意圖，及明知係在他人之森
    林內，仍在其內擅自墾殖或占用之主觀犯意，始足當之（
    最高法院85年度台上字第3063號判決意旨參照）。查林芳琪
    對國有林地荖濃溪事業區第104 林班地既有承租權，被告甲
    ○○代理其女林芳琪申請興建工寮，其中擴建部分雖未經申
    請核准，然上開興建工寮及擴建之範圍既均未超過被告甲○
    ○主觀上所認知於其女兒林芳琪原承租之範圍設置工作物，
    其行為尚難認符合森林法第51條第1 項所定之擅自占用他人
    林地之主觀犯意，實難遽課被告甲○○以違反森林法第51條
    於他人森林內擅自占用之刑責。
五、綜上，本案依公訴人所提出之證據，尚難使本院產生被告有
    罪之心證，且本院復查無其他卷存積極證據足認被告確有公
    訴人所指犯行，自屬不能證明被告犯罪，參以首開說明，應
    諭知被告無罪之判決。
據上論斷，應依刑事訴訟法第301條第1項，判決如主文。
本案經檢察官李茂增到庭執行職務。
中    華    民    國    98    年    10    月    30    日
                  刑事第十九庭審判長法  官  陳志銘
                                    法  官  黃宣撫
                                    法  官  吳芝瑛
以上正本證明與原本無異。
如不服本判決應於收受送達後10日內向本院提出上訴書狀，並應
敘述具體理由；如未敘述上訴理由者，應於上訴期間屆滿後20日
內向本院補提理由書（均須按他造當事人之人數附繕本）「切勿
逕送上級法院」。
中    華    民    國    98    年    10    月    30    日
                                    書記官  林麗文


司法院資訊處製作；財團法人民間司法改革基金會備份。
